【裁判字號】    97,重上,314
【裁判日期】    980609
【裁判案由】    返還價金等
【裁判全文】
臺灣高等法院民事判決                 97年度重上字第314號
上  訴  人  乙○○
訴訟代理人  陳鵬光律師
            顧立雄律師
上  一  人
複代理人    陳誌泓律師
被上訴人    甲○○○
訴訟代理人  陳國雄律師
上列當事人間請求返還價金等事件，上訴人對於中華民國97年5
月12日臺灣板橋地方法院96年度重訴字第260號第一審判決提起
上訴，經本院於98年5月12日言詞辯論終結，判決如下：
    主  文
上訴駁回。
第二審訴訟費用由上訴人負擔。
    事  實
一本件上訴人聲明求為判決：(一)原判決廢棄。(二)被上訴人應給付
  上訴人新台幣（下同） 1,700萬1,600元及依附表1所示金額自
  同表所示日期起（見原審卷第177頁及本院卷第191頁）至清償
  日止，按年息5％計算之利息。(三)被上訴人應給付上訴人1億7,
  001萬6,000元及自起訴狀繕本送達之翌日起至清償日止，按年
  息5％計算之利息。(四)第一、二審訴訟費用由被上訴人負擔。
  (五)願供擔保，請准宣告假執行。
  被上訴人聲明求為判決：(一)如主文所示。(二)如受不利判決，願
  預供擔保，請准宣告免為假執行。
二上訴人起訴主張：伊與訴外人丁○○合作投資買賣土地，授權
  丁○○與被上訴人接洽處理相關締約及履約事宜，並以伊名義
  與被上訴人於民國（下同）76年10月 3日就被上訴人所有坐落
  台北縣林口鄉○○段菁埔小段149-2、149-3地號土地二筆（下
  稱系爭土地）簽訂不動產買賣契約書 (下稱系爭買賣契約書）
  ，約定買賣總價款為1,700萬1,600元，其中1,214萬4,000元載
  明於該契約書第二條，其餘485萬7,600元則載明於收據。伊已
  先後於76年10月3日給付585萬7,600元、76年10月 6日給付774
  萬4,000元及76年11月 9日給付340萬元，均由被上訴人受領完
  畢。被上訴人於系爭買賣契約書訂立後，因故商請同意於 5年
  內即81年10月 5日前暫不辦理所有權移轉登記（即過戶登記）
  ，伊勉予同意。詎被上訴人於81年10月 5日屆至後，遲延不辦
  理所有權移轉登記，經伊委由代理人丙○○於92年 6月間前往
  催促被上訴人履約，雖被上訴人當場慨然應允辦理過戶，並於
  嗣後之92年 8月間再次向伊之代理人丙○○表示會馬上配合辦
  理過戶，惟被上訴人仍不履行，嗣經伊先後委請律師於92年 9
  月間及96年 4月間發函催促被上訴人履約，被上訴人猶始終不
  履行，系爭買賣契約即視為業經伊解除，惟伊為慎重起見，再
  次以本起訴狀向被上訴人為解除系爭買賣契約之意思表示。伊
  自得依據民法第259條、第179條之規定及系爭買賣契約書第11
  條後段之約定，請求被上訴人返還已收買賣價款1,700萬1,600
  元，併得依據系爭買賣契約書第11條後段之約定，請求被上訴
  人給付按已收買賣價款10倍計算之違約金計 1億7,001萬6,000
  元等情，爰求為命被上訴人給付 1億8,701萬7,600元（其計算
  式為：17,001,600元＋170,016,000元＝187,017,600元）並加
  付法定遲延利息之判決。
  被上訴人則以：伊於76年10月 3日與上訴人簽訂系爭買賣契約
  書後，隨即將辦理系爭土地所有權移轉登記所需之過戶文件全
  數備齊，並將之交付予上訴人，上訴人就系爭土地所有權移轉
  登記之請求權，業已居於可行使之狀態，雖系爭土地為農地，
  惟上訴人於買賣當時已具有自耕能力，對於該項請求權之行使
  並無障礙。嗣經上訴人委請律師於92年9月4日（被上訴人誤載
  為92年4月9日或92年6月間）以台北市○○路24支郵局第911號
  存證信函（下稱系爭92年9月4日存證信函）催告伊履行系爭土
  地所有權移轉登記義務，經伊調閱土地登記謄本後，始發現系
  爭土地虛設有抵押權登記與訴外人丁○○，乃另案訴請訴外人
  丁○○塗銷抵押權設定登記，經本院95年度重上字第 132號判
  決伊勝訴確定。上訴人至遲於持向地政機關辦理上開抵押權設
  定登記當日之76年10月12日即得行使系爭土地所有權移轉登記
  之請求權。本院95年度重上字第 132號確定判決已認定：「系
  爭土地不動產登記謄本雖記載系爭本金最高限額抵押權，約定
  存續期間自76年10月6日起至81年10月5日止，清償日期係81年
  10月 5日，已如前述，惟該清償日期係指抵押債權之清償日期
  ，而非上訴人（即指本件被上訴人）移轉所有權之期限。系爭
  土地之買賣契約與抵押權設定契約係不同之法律關係，該二契
  約之當事人亦不同，土地之買賣契約係上訴人與訴外人乙○○
  ，抵押權設定契約係上訴人與被上訴人（即指訴外人丁○○）
  ，縱使抵押權之清償日期係81年10月 5日，亦不足以證明上訴
  人至遲於81年10月 5日應將系爭土地移轉登記予訴外人乙○○
  」，足見上訴人基於系爭買賣契約就系爭土地所有權移轉登記
  之請求權，並非如上訴人所主張應至81年10月 5日始得行使，
  其消滅時效亦非應自81年10月6日起算。又伊於76年11月9日業
  已收訖買賣價金尾款，且於先前已將移轉登記所需之文件交付
  予上訴人，衡諸常情，伊殊無可能同意上訴人於81年10月 5日
  前暫不辦理系爭土地所有權移轉登記，復無上訴人所主張伊曾
  於92年 6月間向上訴人所稱之代理人丙○○為慨然允諾之意思
  表示，亦未曾於92年 8月間再次向丙○○表示會馬上配合辦理
  過戶。姑不論上訴人委請律師於92年9月間及96年4月間發函催
  告伊履行時，其請求權已罹於消滅時效，且亦未經伊予以承認
  。上訴人就系爭土地所有權移轉登記之請求權至遲於76年10月
  12日即得行使，且並無障礙，乃上訴人逾15年而不行使，已罹
  於消滅時效。伊依民法第144條第1項規定，自得行使拒絕給付
  之抗辯權，是上訴人所為定期催告不發生效力，則其契約解除
  權自不存在，系爭買賣契約仍屬存在，伊本於買賣關係所受領
  系爭買賣價金，即具有正當權源，不負因契約解除而回復原狀
  之義務，亦非無法律上原因而受利益；又伊既得行使法律所賦
  予之拒絕給付抗辯權，即無債務不履行之可歸責性可言，上訴
  人亦不得依系爭買賣契約書第11條後段之約定，請求伊返還已
  收買賣價金及違約金等語，資為抗辯。
三經查上訴人主張上訴人與訴外人丁○○合作投資買賣土地，授
  權丁○○與被上訴人接洽處理相關締約及履約事宜，並以上訴
  人名義與被上訴人於76年10月 3日就系爭土地簽訂系爭買賣契
  約書，約定買賣總價款為1,700萬1,600元，其中1,214萬4,000
  元載明於該契約書第 2條，其餘485萬7,600元則載明於收據。
  上訴人已先後於76年10月3日給付585萬7,600元、76年10月6日
  給付774萬4,000元及76年11月9日給付340萬元，均已由被上訴
  人受領完畢。上訴人曾委請律師以系爭92年9月4日存證信函定
  7 日期限催告被上訴人履行辦理系爭土地所有權移轉登記，及
  於96年4月4日以台北仁愛路24支郵局第 250號存證信函（下稱
  系爭96年4月4日存證信函）定10日期限催告被上訴人履行辦理
  系爭土地所有權移轉登記，屆期若未履行，即視為買方解除系
  爭土地買賣契約；而被上訴人亦曾委請律師於96年 4月19日以
  台北信維郵局第1422號存證信函（下稱系爭96年 4月19日存證
  信函）復上訴人表示伊確曾與上訴人簽訂系爭買賣契約書並受
  領買賣總價款1,700萬1,600元，惟上訴人對伊之請求權已逾15
  年期間不行使而時效消滅之事實，業據其提出系爭買賣契約書
  、收據、系爭92年9月4日存證信函及其掛號郵件收件回執及系
  爭96年4月4日存證信函及其掛號郵件收件回執為證（見原審卷
  第6頁至第25頁），並有系爭96年4月19日存證函及其掛號郵件
  收件回執可證（見原審卷第68頁至第72頁），且為被上訴人所
  不爭執，固堪認為真實。又系爭土地之地目均為田，於76年10
  月12日經登記由被上訴人將之提供為共同擔保設定本金最高限
  額 3,000萬元抵押權與訴外人丁○○，並約定存續期間：自76
  年10月6日起至81年10月5日止，清償日期為81年10月 5日。嗣
  經被上訴人另案起訴請求訴外人丁○○塗銷上開抵押權設定登
  記，經原審94年度重訴字第95號（下稱另案原審訴訟）判決駁
  回被上訴人之訴，被上訴人不服，提起上訴，經本院95年度重
  上字第 132號（下稱另案本院訴訟）判決廢棄原判決，改判訴
  外人丁○○應塗銷上開抵押權設定登記，並經最高法院96年度
  台上字第 139號裁定駁回訴外人丁○○之上訴而告確定之事實
  ，有系爭土地登記謄本及上開判決及裁定可稽（見原審卷第15
  7頁至第162頁及本院卷第101、116、120頁） ，亦堪認為真實
  。
四惟查：
  (一)兩造已於系爭買賣契約書第三條第壹款約定：「雙方議定乙
    方（指被上訴人）將辦理過戶所需證件交由雙方委託之代書
    ，並將過戶表格蓋妥印鑑章之同時，甲方（指上訴人）應給
    付乙方新台幣柒佰柒拾肆萬肆仟元正（見原審卷第 6頁）；
    而該第二次買賣價款774萬4,000元係於76年10月 6日由上訴
    人給付予被上訴人受領（見原審卷第3頁背面、第6頁）；復
    據證人即雙方所委託之代書許保生在另案原審訴訟中證稱：
    「應該是買方交付第二次款，原告（即指本件被上訴人）有
    交付印鑑證明、土地權狀、戶籍謄本，並且將印鑑章交給我
    蓋…」、「當時這塊土地的承受人須有自耕能力，而乙○○
    有自耕能力，原告交給我的文件是可以辦理移轉登記（見本
    院卷第92頁正面），並在另案本院訴訟中證稱：「（上訴人
    －即指本件被上訴人）有（把全部過戶文件交給我）的」（
    見本院卷第 112頁背面）；即上訴人以證人身分在另案本院
    訴訟中亦已自承：「 (我在76年10月 3日時）有自耕能力，
    在那之前，我就有買過農地」（見本院卷第 112頁正面），
    並有其戶籍謄本之記載可資證明（見本院卷第 115頁）。足
    見上訴人就系爭土地所有權移轉登記之請求權，於76年10月
     6日即處於得行使之狀態，且並無障礙（最高法院63年台上
    字第1885號判例參照），自應自斯日起算，至91年10月 6日
    ，其15年消滅時效即已完成。
  (二)雖上訴人主張被上訴人於系爭買賣契約書簽訂後，因故商請
    同意於5年內即81年10月5日前暫不辦理所有權移轉登記，伊
    勉予同意云云，惟為被上訴人所否認；復經徵諸被上訴人既
    已於76年10月 6日將辦理所有移轉登記所需之文件交付予上
    訴人，且上訴人於當時又無不能登記之情形，已如上述，再
    被上訴人又已於稍後之76年11月 9日受領上訴人所給付買賣
    價金尾款 340萬元（見原審卷第3頁背面、第7頁），根本無
    任何理由須商請上訴人暫不辦理所有權移轉登記，而上訴人
    復不能指明被上訴人係以何故商請同意需長達五年不辦理（
    見本院卷第 121頁背面），且既云暫不辦理，何以需長達五
    年不辦理，在在均與常情有悖。足見上訴人所為此部分主張
    ，殊不足取。
  (三)證人許保生在另案原審訴訟中雖證稱：「（原告甲○○○在
    交付印鑑章給我時，）他知道（我要蓋在抵押權設定契約書
    上），因為我有交付抵押權設定契約書給他看」云云（見本
    院卷第 102頁背面），惟為被上訴人所否認；且證人許保生
    在另案本院訴訟中亦已自承：「是被上訴人丁○○通知我要
    辦理設定（抵押權），「抵押權的文件上訴人（即指本件被
    上訴人）的印文部分，是我蓋的」，「是被上訴人電話通知
    我的，通知的時候，上訴人不在我這邊」，「（上訴人）沒
    有（向我）提到（他要設定抵押權），當天到場也沒有講」
    ，「設定抵押權的文件，事先已經做好了」（見本院卷第11
    3頁）。再經參酌被上訴人既已於76年10月6日將辦理所有權
    移轉登記所需之文件交付予上訴人，而上訴人於當時又無不
    能登記之情形，已無須被上訴人再為任何協力，被上訴人根
    本沒有任何理由須再同意另設定上開抵押權登記與訴外人丁
    ○○，以供擔保。復經衡諸該證人所為此部分證詞，將涉及
    其有無偽造私文書罪責，難免會有避就之詞，是其所為被上
    訴人知道辦理上開抵押權事之證言，並不實在。況經核系爭
    買賣契約書全文（見原審卷第6頁至第9頁），僅約定被上訴
    人須交付辦理系爭土地所有權移轉登記所需之文件予上訴人
    ；並未約定被上訴人另須交付上開抵押權設定登記所需之文
    件予上訴人或訴外人丁○○。且系爭買賣契約之當事人為兩
    造；而上開抵押權設定契約之當事人則為被上訴人與訴外人
    丁○○，並不相同，兩契約間並無牽連關係，更何況上開抵
    押權設定登記，業經另案本院訴訟判決應予塗銷確定（見本
    院卷第 116頁正面）。則上訴人主張上開抵押權設定登記之
    清償日期81年10月 5日即係伊就系爭土地所有權移轉登記請
    求權之清償日期，故該項請求權應自81年10月 6日起算云云
    ，毫不足取。
  (四)雖上訴人另主張經伊委由代理人丙○○於92年 6月間前往催
    促被上訴人履約，被上訴人當場慨然應允辦理過戶，並於92
    年 8月間再次向伊之代理人丙○○表示會馬上配合辦理過戶
    云云，惟為被上訴人所否認；且果屬實情，被上訴人既已於
    92年 6月間慨然應允辦理過戶，且又未反悔，雙方即可進行
    辦理過戶，何須被上訴人於92年 8月間再次表示會馬上配合
    辦理過戶；又被上訴人既已一再允諾辦理過戶，顯見其具有
    誠意，竟仍未過戶成就，顯與常情有悖，足見上訴人所為此
    部分主張，亦不足取。
  (五)按債務人須明知時效完成之事實而仍為承認行為，始屬拋棄
    時效利益之默示意思表示（最高法院50年台上字第2868號判
    例參照）。本件上訴人所舉出之證人丙○○在原審亦僅證稱
    ：「 (原告－指上訴人）有（於92年 6月間催促被告－指被
    上訴人履行買賣契約）的，當時是我一個人，原告並沒有陪
    同，到被告住家興隆路一段去找被告，我沒有原告的委任書
    ，我是去告訴被告，他當時賣了兩筆土地尚未辦理過戶，我
    出示土地登記謄本給被告看，被告說他確實賣了這兩筆土地
    給丁○○，而非原告，他不清楚為何尚未辦理過戶完成。被
    告說不認識我，他說他認識原來辦理土地的代書，如果土地
    沒有辦理過戶，他定會配合辦理過戶，當時只有我與被告在
    場，沒有其他人在場，沒有其他書面證據」，「後來在92年
    8 月間，許代書打電話給我，說被告希望看土地買賣契約書
    之正本，要我帶過去到他的事務所，（證人改口）是許代書
    打電話給丁○○，丁○○再打電話給我，被告說他的買賣契
    約書找不到，希望影印我們的買賣契約書留底，當時被告說
    他會馬上回台中去辦理印鑑證明，配合過戶」云云（見原審
    卷第 183頁），尚難據為證明被上訴人明知時效已完成之事
    實而仍對上訴人有承認行為，顯難遽認被上訴人業經拋棄時
    效利益。況該證人所為上開之證言，尤與上述常情有悖，殊
    難遽信。
  (六)上訴人雖曾委請律師以系爭92年9月4日存證信函定 7日期限
    催告被上訴人履行辦理系爭土地所有權移轉登記（見原審卷
    第21頁），惟已在消滅時效完成（即91年10月 6日）後，且
    未經被上訴人予以承認，自不足據為有利於上訴人之認定；
    雖上訴人又曾委請律師以系爭96年4月4日存證信函定10日期
    限催告被上訴人履行辦理系爭土地所有權移轉登記，並表示
    屆期若未履行，即視為解除買賣契約（見原審卷第22頁至第
    25頁），且又在起訴狀表明再以本起訴狀表示解除系爭買賣
    契約之意思（見原審卷第 3頁背面），惟被上訴人已委請律
    師以系爭96年 4月19日存證信函復上訴人，表示上訴人就系
    爭土地所有權移轉登記之請求權，已因15年間不行使而消滅
    （見原審卷第68頁至第72頁），亦不足據為有利於上訴人之
    認定。
五末按請求權，因15年間不行使而消滅；又消滅時效，自請求權
  可行使時起算；又時效完成後，債務人得拒絕給付；又契約當
  事人之一方遲延給付者，他方當事人得定相當期限催告其履行
  ，如於期限內不履行時，得解除契約；又解除契約時，當事人
  雙方回復原狀之義務，由他方所受領之給付物，應返還之；又
  無法律上之原因而受利益，致他人受有損害者，應返還其利益
  ，民法第125條前段、第128條前段、第144條第 1項、第254條
  、第259條第 1款及第179條前段分別定有明文。又系爭買賣契
  約書第11條後段約定：「如乙方（指被上訴人）不賣或不照約
  履行，乙方除將已收價款如數退還甲方（指上訴人）外，並對
  甲方加拾倍賠償損失，各不得異議」（見原審卷第 9頁）。又
  民法第144條第1項規定時效完成後，債務人得拒絕給付，是消
  滅時效完成之效力，不過發生拒絕給付之抗辯權，並非使權利
  或法律關係當然消滅（最高法院29年上字第1195號判例參照）
  。本件上訴人就系爭土地所有權移轉登記之請求權，於76年10
  月 6日即處於得行使之狀態，且無障礙，自應自斯日起算，至
  91年10月 6日，即已因15年間不行使而消滅。被上訴人既已依
  法提出拒絕給付之抗辯權，自不負給付遲延責任，殊非上訴人
  所得定期限催告被上訴人履行後，解除契約，是兩造間就系爭
  買賣契約關係仍然存在，被上訴人自不負回復原狀之義務，上
  訴人即不得依民法第 259條之規定，請求被上訴人返還已收價
  款1,700萬1,600元；又被上訴人係基於買賣關係而受領買賣價
  款1,700萬1,600元，顯非屬無法律上之原因而受利益，上訴人
  亦不得依民法第 179條之規定，請求被上訴人返還已收買賣價
  款1,700萬1,600元；又被上訴人行使拒絕給付之抗辯權，乃法
  律所賦予之權利，自非屬任意不賣或不照約履行之情形，上訴
  人亦不得依系爭買賣契約書第11條後段之約定，請求被上訴人
  返還已收買賣價款1,700萬1,600元，並給付按已收買賣價款10
  倍計算之違約金計1億7,001萬6,000元。
六從而，上訴人依據民法第259條、第179條之規定及系爭買賣契
  約書第11條後段之約定，請求被上訴人給付 1億8,701萬7,600
  元並加付法定遲延利息，自屬不應准許。原審所為上訴人敗訴
  之判決，並無不合。上訴論旨仍執前詞指摘原判決不當，求予
  廢棄改判，為無理由，應予駁回。
七至兩造之其餘攻擊或防禦方法及未經援用之證據，經本院斟酌
  後，認為均不足以影響本判決之結果，自無逐一詳予論駁之必
  要。併此敘明。
八據上論結，本件上訴為無理由，依民事訴訟法第449條第1項、
  第78條，判決如主文。
中    華    民    國    98    年    6     月    9     日
                    民事第六庭
                        審判長法  官  林鄉誠
                              法  官  楊豐卿
                              法  官  許紋華
正本係照原本作成。
如不服本判決，應於收受送達後20日內向本院提出上訴書狀，其
未表明上訴理由者，應於提出上訴後20日內向本院補提理由書狀
（均須按他造當事人之人數附繕本）上訴時應提出委任律師或具
有律師資格之人之委任狀；委任有律師資格者，另應附具律師資
格證書及釋明委任人與受任人有民事訴訟法第466條之1第1項但
書或第2項（詳附註）所定關係之釋明文書影本。
中    華    民    國    98    年    6     月    11    日
                              書記官  詹麗珠
附註：
民事訴訟法第466條之1（第1項、第2項）：
對於第二審判決上訴，上訴人應委任律師為訴訟代理人。但上訴
人或其他法定代理人具有律師資格者，不在此限。
上訴人之配偶、三親等內之血親、二親等內之姻親，或上訴人為
法人、中央或地方機關時，其所屬專任人員具有律師資格並經法
院認為適當者，亦得為第三審訴訟代理人。


司法院資訊處製作；財團法人民間司法改革基金會備份。
